【裁判字號】    95,訴,213
【裁判日期】    950925
【裁判案由】    偽證
【裁判全文】
臺灣宜蘭地方法院刑事判決
公  訴  人  臺灣宜蘭地方法院檢察署檢察官
被      告  甲○○
上列被告因偽證案件，經檢察官提起公訴（95年度偵緝字第34號
），本院判決如下：
    主  文
甲○○無罪。
    理  由
一、公訴意旨略以：被告甲○○明知林文義停放在宜蘭縣冬山鄉
    ○○○路與珍珠一路口，車牌號碼為5F-368號之大貨車係被
    告之友人簡志明所竊（另行起訴），而非池芝建所為，然被
    告為替簡志明掩飾犯行，竟於民國 94年6月17日下午檢察官
    偵訊時，於具結後對於上開大貨車究係何人竊取之於案情有
    重要關係事項，虛偽證稱：「是簡志明的朋友阿建打手機給
    我，他說他車沒有油，叫我幫他載油過去，我就騎機車出門
    ，並前往冬山的一家加油站買1、200元的柴油，結果才在葫
    蘆堵大橋附近大洲路與上將路口遇到簡志明，我對他說阿建
    叫我幫他買油」云云。嗣因池芝建到案後，查明該大貨車非
    其所竊，始悉上情，因認被告涉有偽證罪嫌。
二、按證人於檢察官偵查時，於案情有重要關係之事項，供前或
    供後具結，而為虛偽之陳述者，處7 年以下有期徒刑，刑法
    第168 條定有明文。條文中所稱之具結，係指依法定程序，
    以文字擔保證人陳述真實之程序，依此，若未踐履相當之法
    定要件，具結不適法，不足為證人所陳為真之擔保，證人之
    陳述即未必可信，對於此種未必可信之陳述，自不能以刑法
    偽證罪相繩，是以，刑法第168 條之偽證罪以合法具結為前
    提，而合法之具結需滿足一定之程序要件。次按，證人應命
    具結；具結前，應告以具結之義務及偽證之處罰，但證人未
    滿16歲或因精神障礙，不解具結意義及效果者，不得令其具
    結；具結應於訊問前為之，但應否具結有疑義者，得命於訊
    問後為之，刑事訴訟法第186條第1項、第187條第1項及第18
    8 條分別定有明文。依此，為使證人於陳述前即能清楚知悉
    其所負之真實義務，而非於陳述後始追溯性地回憶先前所陳
    是否為真，具結以供前具結為原則，惟有在應否具結有疑義
    時，始得於訊問後命證人具結，倘應否具結別無疑義，而於
    訊問後始命證人具結，難認該具結合法，應不生具結效力。
    再按，不問何人，於他人之案件，有為證人之義務；證人無
    正當理由拒絕證言者，得處新臺幣3 萬元以下罰鍰，惟證人
    恐因陳述致自己受刑事追訴或處罰，則得拒絕證言；證人有
    得拒絕證言之情形者，應告以得拒絕證言，刑事訴訟法第17
    6條之1、第181條、第186條第2項及第193條分別定有明文。
    證人之拒絕證言權與被告之緘默權，同屬不自證己罪之特權
    ，旨在免除證人陷於控訴自己或因拒絕陳述、陳述不實而受
    偽證刑罰、司法行政裁罰之困境。如法官或檢察官未踐行得
    拒絕證言之告知義務，而逕告以具結義務及偽證處罰，並命
    其具結、供述，將使證人陷於前述抉擇之困境，無異是強人
    所難，逼迫證人陷己入罪，此一具結即非適法。末按，訊問
    被告應先告知其犯罪嫌疑及所犯所有罪名、得保持緘默，無
    須為違背自己意思之陳述、得選任辯護人、得請求調查有利
    之證據等事項，刑事訴訟法第95條定有明文。偵訊機關一踐
    行此告知義務，被告地位即已形成，被告於程序主體上之地
    位及所享如緘默、聽審等權利即不得假借證人身分予以規避
    ，換言之，被告不得同時為自己案件中之證人。即便在共同
    被告之情形，若形成共同被告之原因係數人共犯一罪或數罪
    ，或係犯與本罪有關係之藏匿人犯、湮滅證據、偽證、贓物
    各罪，即刑事訴訟法第7條第2款、第4 款之情形者，就他人
    案件為證人時，因其等之犯罪事實具有相當之牽連性，恐有
    因陳述彼罪反陷己入罪之高度危險，仍應告知前開得拒絕證
    言之旨，始得命具結，否則該具結仍屬違法，合先敘明。
三、經查：
（一）被告於94年6月17 日下午檢察官偵訊時證稱：「是簡志明
    的朋友阿建昨晚打手機給我……他說他車沒有油……叫我幫
    他載油過去……我就騎機車出門……並前往冬山（九份仔）
    的一家加油站，買1、200元的柴油……結果在葫蘆大橋附近
    的大洲路與上將路的路口遇到簡志明，我對他說阿建叫我幫
    他買油……」，並於供後具結（起訴書誤載為供前具結）等
    情，有該日偵訊筆錄及結文（偵卷1813號第55、58頁）在卷
    可考。其雖於95年2月17 日檢察官偵訊時翻異前詞稱，94年
    6月16 日當晚所接到的電話是一名自稱叫阿建的男子，伊不
    確定打電話來的阿建就是池芝建，且亦未指摘池芝建偷車等
    語（偵緝卷34號第51頁），然被告前於94年6月17 日警詢時
    ，經警提供池芝建之口卡後，明確指稱阿建就是池芝建等語
   （三星分局卷第5頁），復於後續之警詢中，一再指述係池芝
    建找伊幫忙等語（三星分局卷第9、12頁），堪認其於 94年
    6月17 日檢察官偵訊時所稱之阿建係指池芝建。惟池芝建於
    偵訊時陳稱，伊該時為火燒傷，在桃園修養，不可能打電話
    給甲○○，甲○○可能是為了脫罪才如此陳述等語（偵卷18
    13號第86、87頁），並有池芝建為火灼傷之照片3 張附卷可
    稽（偵卷1813號第89、90頁）。又被告雖於本院訊問時稱，
    伊接到阿建之電話是8 點多云云（本院卷第56頁），惟其於
    檢察官偵訊時則稱，其手機門號為0000000000，其於是日晚
    上10點多出門時，接到阿建之電話云云（偵卷1813號第55頁
    ），其陳述前後不一即有虛假，且依被告門號0000000000之
    行動電話雙向通連紀錄顯示，被告於94年6月16 日當天最後
    一通電話是晚間7時15分43 秒發話，其後即無收發紀錄（偵
    卷1813號第66頁），足徵被告所陳不足採信。況簡志明最後
    亦於偵訊中坦認，林文義所有之大貨車係伊所竊取，因為害
    怕，才會說是池芝建竊取的，是伊要甲○○送油過來，甲○
    ○可能是因為在警局時聽到伊這麼說，才會說是池芝建打電
    話來等語（偵卷1813號第137、138頁），且被告亦曾於94年
    9月26 日檢察官偵訊時自陳，是簡志明打電話叫我送油給他
    等語（偵緝卷193號第20頁），足認被告前開94年6月17日於
    檢察官前之陳述與真實不符，而有虛偽情事。
（二）甲○○與簡志明於94年6月16日晚間11時20 分許，為警在
    宜蘭縣三星鄉大洲村葫蘆堵大橋上查獲，因該2 人疑似涉嫌
    竊取林文義所有之大貨車，經警移送臺灣宜蘭地方法院檢察
    署，有宜蘭縣警察局三星分局刑事案件報告書在卷可參（偵
    卷1813號第1-11頁），該署檢察官即於94年6月17日下午3時
    56分進行訊問，檢察官先依刑事訴訟法第95條，告以被告涉
    犯竊盜、違反槍砲彈藥刀械管制條例及毒品危害防制條例罪
    嫌、得保持緘默，無須為違背自己意思之陳述、得選任辯護
    人、得請求調查有利之證據等事項，隨即以被告身分訊問甲
    ○○，訊畢後，檢察官僅詢問甲○○與簡志明、池芝建間是
    否具親屬關係後，即諭知具結之義務及偽證之處罰，命其朗
    讀結文後具結，並終結是日之訊問程序等情，有該日偵訊筆
    錄及結文（偵卷1813號第55、58頁）在卷可考。細繹前揭訊
    問程序及筆錄記載內容，被告顯非未滿16歲之人，亦非因精
    神障礙致無法理解具結意義及效果之人，在應否具結毫無疑
    義之情況下，倘被告就其自己以外之部分有以證人身分作證
    之必要，當應知悉其角色之轉換，以及伴隨身分變化而來權
    利、義務之不同，並供前具結。惟本件檢察官以被告身分訊
    問完甲○○後，未告以其身分已轉換成證人，並命具結後始
    進行證人訊問之程序，而係將被告與證人之訊問程序混合為
    一，不僅未為身分轉換之告知，亦未於證人供述前踐行具結
    程序，致使被告與證人角色混淆不清，而有自證己罪之危險
    ，該具結程序顯與法不合。
（三）於該次訊問程序中，檢察官告知甲○○涉犯竊盜、違反槍
    砲彈藥刀械管制條例及毒品危害防制條例罪嫌，參以警方移
    送之事實，簡志明及甲○○顯係基於數人共犯竊盜罪嫌之原
    因而成為共同被告。因被告不得為自己案件之證人，是檢察
    官若欲以證人之身分訊問甲○○，再以其證詞補強其自白，
    則明顯違反不自證己罪原則及刑事訴訟法第156條第2項之補
    強法則；倘檢察官認為甲○○有必要就簡志明之犯罪事實以
    證人身分接受訊問，因係就他人之犯罪事實為證，固非不允
    ，惟因該2 人所涉之犯罪事實具有高度之牽連性，為避免有
    因陳述彼罪致陷己入罪之危險，有違不自證己罪原則，檢察
    官於訊問前仍應先告知得拒絕證言之旨，倘被告願意作證，
    始得命具結。惟本件檢察官於訊問被告前，並未告知其有拒
    絕證言之權利，而係於訊畢後，逕諭知具結義務及偽造處罰
    之旨，並命被告具結，檢察官未踐行刑事訴訟法第186 條第
    2 項之告知義務，已剝奪被告不自證己罪之拒絕證言權，被
    告之具結不足以擔保其供述之真實性，該具結程序違法。
四、綜上所述，是日之訊問程序並未發生應否具結有疑義之情形
    ，依法應供前具結，惟甲○○係供後具結，且甲○○先以被
    告身分接受訊問，在不知身分已轉換之情況下，擔負了證人
    真實陳述之義務，程序保障顯有不周，再者，檢察官未踐行
    得拒絕證言之權利告知，亦與法有違。是日甲○○之具結程
    序應非適法，不生具結之效力，即不能以偽證罪相繩，揆諸
    上揭說明，自應為無罪之諭知。
據上論斷，應依刑事訴訟法第301條第1項，判決如主文。
本案經檢察官賴慶祥到庭執行職務
中    華    民    國    95    年    9     月    25    日
                  刑事第二庭審判長法  官  黃永勝
                                  法  官  陳嘉年
                                  法  官  楊坤樵
以上正本證明與原本無異。
如不服本判決應於收受本判決後10日內向本院提出上訴書狀，其
未敘述上訴理由者，並得於提起上訴後10日內向本院補提理由書
狀(均須按他造當事人之人數附繕本)「切勿逕送上級法院」。
                                  書記官  謝佩欣
中    華    民    國    95    年    9     月    26    日


司法院資訊處製作；財團法人民間司法改革基金會備份。
